【裁判字號】    94,上重更(一),51
【裁判日期】    950530
【裁判案由】    殺人
【裁判全文】
臺灣高等法院臺中分院刑事判決  94年度上重更（一）字第51號
上  訴  人
即  被  告  乙○○
選任辯護人  黃興木  律師
            黃仕勳  律師
上列上訴人因殺人案件，不服臺灣彰化地方法院92年度重訴字第
18號，中華民國93年11月5日第一審判決 （起訴案號：臺灣彰化
地方法院檢察署92年度偵字第3539號），提起上訴，經判決後，
由最高法院發回更審，本院判決如下：
    主  文
原判決關於乙○○部分撤銷。
乙○○教唆傷害人之身體，因而致人於死，處有期徒刑玖年。扣
案之鐵鎚壹支（已分離成鐵鎚頭及木柄）沒收。
    事  實
一、乙○○係設於彰化縣花壇鄉○○村○○路957巷80 號鴻昌鐵
    工廠負責人，其於民國（下同）91年間，因與毗鄰之田地所
    有權人吳滿興曾為所種植之農作物遭人傾倒廢棄物而損毀事
    ，吳滿興懷疑是乙○○丟棄其工廠之廢棄物所致，憤而在乙
    ○○上開工廠兼住所處大門前焚燒廢棄物，雙方為此而結怨
    ，嗣乙○○工廠內所飼養之犬隻及栽種之花木亦陸續遭人下
    毒而死亡，乙○○亦懷疑是吳滿興下毒，心中更是不滿，致
    萌生教訓以傷害吳滿興之意念。其於同年 9月間雇用丁○○
    擔任其工廠之作業員，嗣工廠之犬隻及花木又陸續被毒死，
    其即自同年10月間起，多次向丁○○抱怨吳滿興種種之不是
    ，並說吳滿興欠修理，如有機會就要修理他，不知丁○○能
    否代為教訓吳滿興，丁○○受其激勵，表示願為乙○○效勞
    。迨至92年4月20日上午4時45分許，乙○○聽到狗吠，以為
    吳滿興在他工廠旁之土地上巡視，有可能要毒害其大隻，即
    以其家中之電話00-0000000號電話（起訴書誤載為乙○○之
    行動電話0000000000號），撥打丁○○之0000000000號行動
    電話，指示其到工廠外圍巡視，丁○○立即起床，經梳洗後
    ，隨即騎乘機車到乙○○上開工廠外巡視，然並未發現吳滿
    興，遂前去吃早餐，餐後於同日上午 6時22分許，騎乘機車
    至工廠外巡視一次，再於同日上午 6時36分許，又在工廠大
    門外巡視一次後，即在同日上午 6時40分許，按電鈴經乙○
    ○之妻吳盧惠美開啟電動鐵門讓丁○○騎車進入鴻昌鐵工廠
    內（以上時間係依據乙○○裝設之監視器所拍攝畫面內容之
    記錄），乙○○便向丁○○表示吳滿興已在工廠外田地旁空
    地，並指示丁○○前去教訓傷害吳滿興，丁○○受此教唆而
    產生傷人之犯意，即在工廠其平時工作之工具檯上隨手取得
    尖嘴小鐵鎚1支，於當日上午6時41分以後到56分間（此係依
    據乙○○工廠之監視錄影器所攝得丁○○騎車進入乙○○工
    廠到其騎車離開工廠之時間，該監視器於92年4月20日6時40
    分59秒至56分間，被乙○○關掉電源而停止攝影，臺灣彰化
    地方法院承辦法官曾到現場勘驗，諭丁○○在現場模擬其行
    兇之行進路線後，丁○○供稱其行兇之時間大約係前段時間
    內的三到五分鐘之間，詳見原審卷(一)第129、130頁），至工
    廠外吳滿興所在之田地，先質問吳滿興為何毒害乙○○工廠
    所養之犬隻，詎吳滿興竟以三字經回罵，丁○○即持所攜帶
    鐵鎚打擊吳滿興頭部二、三下，因鐵鎚頭與木柄鑲嵌不牢固
    ，鐵鎚頭飛離木柄，惟丁○○因不堪吳滿興罵其三字經，年
    輕氣盛，氣憤難平，竟超越乙○○教唆傷害之犯意，繼起殺
    機，即撿拾現場之磚塊再猛擊吳滿興頭部，吳滿興因頭部連
    遭重擊致受有顱骨骨折及蜘蛛膜下腔出血等傷害當場死亡。
    丁○○行兇後，即返回乙○○之工廠內清洗手上的血跡，適
    遇見乙○○之妻吳盧惠美，丁○○於洗手後，即於同日上午
    6時56分15秒至34秒間 （此係依據乙○○裝設之監視器所拍
    得之畫面而記錄，該監視器在 92年4月20日上午6時56分0秒
    許，又由乙○○按上電源開始攝影），在吳盧惠美開啟工廠
    大門後，騎乘其機車離開乙○○之工廠。乙○○後於同日上
    午7時4分15秒許，駕駛其車搭載其妻與子女外出，讓其妻及
    子女在附近小館食用早餐，自己則駕車折回工廠，從監視器
    鏡頭無法攝影之死角處進入工廠，於同日 7時18分53秒將其
    工廠內所裝設之監視錄影系統電腦主機電源拆卸，並把電腦
    主機裝入紙箱中，藏放在其工廠內之貨物堆中。嗣經鴻昌鐵
    工廠旁之資源回收場人員張木樹於同日上午 8時20分許在現
    場發現屍體後報警處理，經警於當日中午以電話向乙○○告
    知吳滿興已死亡之事實，乙○○為脫免其責，即於當日13時
    54分許，撥打電話與為其裝設監視器之廠商楊景隆，指示楊
    景隆向調查之員警騙說監視器無法錄影，後經警一再查證，
    於次日即同年月21日確定係丁○○動手行兇，並帶同丁○○
    起出行兇之鐵鎚1支 （已被丁○○丟棄並分離成鐵鎚頭及木
    柄） 、磚塊1個，並於乙○○之工廠內找出監視錄影系統電
    腦主機1台等物，經丁○○坦承行兇，並於同年7月10日撰寫
    自白書向檢察官自白其受乙○○教唆行兇之事實，始查悉上
    情。
二、案經彰化縣警察局彰化分局報請臺灣彰化地方法院檢察署檢
    察官偵查起訴。
    理  由
一、查同案被告丁○○對其於上揭時、地，受被告乙○○之教唆
    而持乙○○工廠工具檯上之鐵鎚前去教訓傷害被害人吳滿興
    ，於傷害過程中，卻因吳滿興以三字經回罵，一時氣憤，在
    吳滿興遭受鐵鎚擊傷後，丁○○再撿拾現場地上之磚塊猛擊
    被害人之頭部，致被害人顱骨骨折及蜘蛛膜下腔出血等傷害
    當場死亡之事實，業已坦承不諱，並有行兇之鐵鎚1支 （已
    分離成鐵鎚頭與木柄）、磚塊1個、監視器主機1台等物扣案
    為憑、丁○○上開行動電話92年4月20日之通聯紀錄 （於當
    日清晨4時45分許，先後二次接獲乙○○住處所撥打之00-00
    00000號電話） 、乙○○與丁○○上開電話裝機人查詢資料
    、現場圖、現場採證照片、監視錄影系統所翻拍之照片、光
    碟、光碟之目錄及檢察官與原審法院就監視錄影光碟勘驗後
    所製之勘驗筆錄（攝得同案被告丁○○於92年4月20日上午6
    時22分許，即騎乘機車在乙○○工廠兼住處之大門前徘徊後
    離去，於6時37分許，再次現身在大門前，並於6時40分許進
    入乙○○住處之大門，後監視器於6時40分59秒至6時56分間
    停止錄影，於 6時56分25秒許騎機車離開乙○○住處之大門
    ，該監視器於7時18分52秒時再次停止運作） 附卷可資佐證
    。又被害人吳滿興確因被人以磚塊及鐵鎚打擊，導致受有顱
    骨骨折及蜘蛛膜下腔出血而死亡等情，亦經檢察官督同法醫
    人員相驗、解剖屬實，並製有勘（相）驗筆錄、驗斷書（初
    驗）、中山醫學大學附設醫院病理科解剖鑑定報告、相驗屍
    體證明書等附卷可供參佐，並經證人即檢驗員許逸文、法醫
    師蔡崇弘於原審審理時證述明確。
二、訊據上訴人即被告乙○○供承其確有於案發當天清晨 4時45
    分許，撥打丁○○之行動電話，指示丁○○至其住處，且其
    於丁○○行兇後，先駕車載家人外出後，旋又折回工廠，從
    監視器攝影鏡頭之死角處進入工廠，將其所裝設之監視器電
    源拆卸，並把監視器電腦主機拆下，放入紙箱之中而藏放在
    其工廠之貨物堆中，且其於案發當日中午經警電話告知被害
    人吳滿興已遭人殺害後，曾撥打電話給為其裝設監視器之廠
    商楊景隆，指示楊景隆若有人問起其工廠是否有裝設監視錄
    影系統時，應騙說監視器系統未開等情不諱，惟否認有教唆
    丁○○傷害或殺害吳滿興之犯行，辯稱：伊並未與死者吳滿
    興結怨，也未以新臺幣（下同）五百萬元利誘丁○○殺害吳
    滿興，當日上午伊以電話聯絡丁○○，是問他要不要參加伊
    子之校外教學活動，丁○○當天係在行兇後，以對講機要伊
    將監視系統之主機電腦藏起來，伊害怕招惹麻煩，始把監視
    器電腦主機拆下藏匿，並叫楊景隆若有人問起監視器時，應
    答說監視器未開；本件係丁○○因向伊索討錢財未果，始挾
    怨報復，指稱係受伊教唆行兇云云。惟查：
  (一)被告乙○○雖否認其有與死者吳滿興結怨，然被告乙○○與
    死者吳滿興之間確係因吳滿興之田地被傾倒廢棄物而毀損農
    作物及乙○○工廠之犬隻、花木被毒害等問題而互生糾紛與
    仇恨，此業據證人即被害人吳滿興之子甲○○於警訊、偵查
    及原審審理時指證甚詳，核與同案被告丁○○自 92年7月10
    日起，書立自白書及供述乙○○確因懷疑其工廠所養之犬隻
    、花木遭死者吳滿興毒殺而對吳滿興懷恨在心等情節大致相
    符。又被告乙○○於警局初訊時亦明確供承：「．．吳滿興
    約一年前（即91年間）誤以為我毀壞其稻田作物，有至我大
    門口堆放焚化廢棄物．．」等語（見警卷第15頁正反面），
    其於原審審理時亦供稱：死者以為其任意倒廢棄物而把垃圾
    倒在其住處前等語，顯見證人甲○○、丁○○前開所述乙○
    ○與吳滿興間確有因亂倒廢棄物等問題而起爭執之證詞並非
    無憑。而衡情被告乙○○因遭死者吳滿興堆焚廢棄物而心生
    不滿，應屬正常；再者，證人即為被告乙○○裝設監視器之
    伸彰科技有限公司負責人楊景隆亦證稱：乙○○曾於案發前
    之92年4月18日向其表示工廠之犬隻遭人毒殺， 而要其查看
    監視錄影之內容等情（見警卷第29頁反面），另證人即鴻昌
    鐵工廠供應廠商王水發亦證稱：其於 92年3月底曾幫被告乙
    ○○搬運其工廠之犬屍前去丟棄等語，而證人即被告之妻吳
    盧惠美亦證述：其工廠先後豢養18條狗，至案發時僅剩 2條
    ，且其家中所種之柑桔樹亦曾遭人下毒而枯死等語，乙○○
    於同院審理時亦供稱：死者之田地曾遭狗踐踏，死者之妻當
    時懷疑是其所養之犬隻所為而向其抱怨等語，足見被告乙○
    ○與死者吳滿興間確曾為犬隻及花木死亡之事起爭執。是被
    告乙○○辯稱其並未與死者吳滿興結怨，即不足採信。
  (二)被告乙○○復否認有教唆丁○○傷害吳滿興，惟據同案被告
    丁○○於警訊供稱：「因為在事前我們在工作時，乙○○說
    吳滿興欠修理，如有機會就要修理他，所以在20日早上乙○
    ○打電話給我，說他發現吳滿興在工廠旁他土地上巡視，我
    就趕過去要修理吳滿興‧‧」等語（見警卷第11頁正反面）
    ，又丁○○於 92年6月19日在原審法院受理檢察官聲請延長
    其羈押案件中，訊問其案情時，丁○○亦以點頭之方式供承
    其係受被告乙○○之指示持鐵鎚去教訓死者不諱，足見被告
    乙○○確有教唆丁○○傷害吳滿興之事實。至同案被告丁○
    ○於93年7月9日原審審理中及其後供述被告乙○○以五百萬
    元之代價利誘教唆其殺害死者云云，非惟已為被告乙○○所
    否認，且丁○○亦始終未能提出積極事證以證明被告確有所
    言利誘教唆之事，況丁○○在押期間，其父丙○○前去會面
    時之對話，黃父問丁○○：「那他（指乙○○）有跟你說過
    數目嗎？」丁○○答：「不曾啊，是隨我開的啊」，其父質
    疑：「沒有那個隨你開的啦」，丁○○回說：「沒有啦，我
    這樣算踏很軟了，外面市面上一個要這樣‧‧」等語，此有
    彰化看守所函送之錄音光碟及譯文附卷可稽（見本院更(一)審
    卷第55頁），由上對話，可知丁○○指說被告以五百萬元買
    凶一事，根本就是丁○○事後自認其代被告修理吳滿興，最
    少所應得之報酬，而非事先被告有允諾以五百萬元買凶，是
    丁○○所稱被告以五百萬元買凶一事，顯係丁○○杜撰之詞
    ，自不足採取。再參之被害人吳滿興已是68歲之老翁，被告
    與之縱使結怨，衡情亦無仇恨至置之死地之必要，是以丁○
    ○於警訊所供被告只是要修理（傷害）吳滿興之語，應屬真
    實。是被告有傷害吳滿興之意而教唆丁○○行兇之事實，應
    無置疑。
  (三)被告乙○○並不否認其於案發當日早上確有以電話聯絡同案
    被告丁○○，並指示丁○○到其住處等情，惟否認係要丁○
    ○前來傷害吳滿興，辯稱：伊係邀丁○○與伊家人一同前去
    參加伊子之校外教學活動云云。然同案被告丁○○證稱：乙
    ○○當時是打電話要伊到其住處查看死者，以伺機動手行兇
    等情顯相出入，更與乙○○於檢察官初訊時供說：當時係因
    狗在吠，不知是否有人要毒小狗，始電請丁○○過來看一下
    等詞相互矛盾（見偵查卷第24頁反面）；又縱使乙○○有意
    邀請丁○○參加其子之校外教學活動，亦無須等到當日清晨
    4時45分始撥打丁○○之行動電話與其聯絡， 此舉顯與常情
    有違；且據證人即乙○○之妻吳盧惠美所供，其本人並未邀
    請丁○○參加其子之校外教學活動，也不知乙○○有無邀請
    丁○○參加，則據乙○○所供及吳盧惠美所證，該次之校外
    教學活動係預定到山上舉辦野炊，吳盧惠美並稱其於當日 6
    時許即先起床到廚房準備野炊活動所需之物品，則若乙○○
    當日確係為邀請丁○○與其家人同去參加校外教學活動始打
    電話給丁○○，其理應事先告知其妻吳盧惠美以預做準備，
    吳盧惠美又怎會不知丁○○亦要參加其子之校外教學活動，
    再者乙○○既然有邀請丁○○參加其子之校外教學活動，丁
    ○○怎會有已到被告住處後又自行離去之異常情況，且乙○
    ○亦無毫不關心丁○○是否參加而於當日上午7時4分自行開
    車載家人離去之理，顯見被告乙○○辯稱其當日清晨 4時45
    分許撥打丁○○之行動電話，係為邀請丁○○參加其子之校
    外教學活動之說詞，應非實情，則被告丁○○所供乙○○當
    時係為指示伊到其住處巡視、查看，以伺機對吳滿興動手行
    兇之證詞實為可信。
  (四)復查被告乙○○於本件案發後，當員警向其調查其工廠兼住
    處所裝設之監視器時，其原本故意隱瞞其裝設之監視器有正
    常監錄之事實，並向員警謊稱其監視器自 92年1月間即已損
    壞而不能監錄云云（見其警局初訊筆錄），待員警會同其妻
    吳盧惠美於其工廠貨物堆中之紙箱內起出監視器電腦主機後
    ，其始坦承監視器有在監錄之事實；且其後亦坦承其於案發
    當天中午，當員警以電話向其告知吳滿興已遭人打死之事實
    後，立即於當日13時54分許打電話予證人即監視器之廠商楊
    景隆，指示楊景隆若有人問起其住處之監視器時，要楊景隆
    騙說該監視器無法監錄等情，此亦據證人楊景隆證述在卷；
    被告乙○○於監視器電腦主機被起出後，甚且進一步坦承其
    於案發當日上午7時4分許駕車載同家人出門後，旋即折回住
    處，從監視器攝影鏡頭之死角處進入其住處，將監視器之電
    源拆除，並把監視器主機拆卸後，裝入紙箱內，而藏放在其
    工廠貨物堆中等事實，則被告乙○○此舉實有刻意隱藏證據
    以隱匿案情之故意至為明顯；雖被告乙○○就此辯稱：係因
    當日早上 7點多，丁○○來按門鈴或對講機要其隱匿監視錄
    影系統電腦主機，伊害怕無端被牽扯，始把監視器電腦主機
    拆卸藏匿，並電告楊景隆謊稱監視器不能攝影云云，然從監
    視器錄影顯示，被告乙○○於當日早上7點4分已駕車載家人
    離開工廠，丁○○如何可能於早上 7點多來按門鈴要其隱藏
    監視器電腦主機？且若被告乙○○與丁○○殺害吳滿興之事
    無關，亦無為丁○○隱匿監視器主機之必要，更無須特地電
    告楊景隆，教唆楊景隆為不實陳述之必要，如此非但無助於
    丁○○犯行之脫免，更有自陷教唆偽證、隱匿證據刑責追訴
    之危險，且如係同案被告丁○○要求被告乙○○關閉監視錄
    影系統，被告乙○○始答應將之關閉，其又何須於搭載其妻
    、子外出後，再獨自返回將監視錄影系統關閉，應係在出門
    前即可將監視錄影系統關閉，其此之所辯實違於常情，不足
    採信；經再核對監視錄影系統電腦主機之目錄所示，該監視
    器除自92年4月20日7時18分52秒許起停止運作外，其於當日
    6時40分59秒丁○○進入工廠後，至6時56分丁○○騎機車離
    開工廠之間，監視器亦未進行監錄，依被告乙○○所供及證
    人楊景隆所證，該監視器若在正常供應電源之情況下，會二
    十四小時不停拍攝，然該監視器竟無故於丁○○進入乙○○
    工廠及住處之時停止拍攝，致使丁○○進入乙○○工廠及住
    處後之行蹤與丁○○行兇之過程，均因此而未被監視器拍下
    ，顯見係乙○○因教唆丁○○行兇而故意將監視器電源拆下
    ，以避免丁○○進入其家中之行蹤被拍攝而留下證據無疑，
    又丁○○係於當日 6時56分監視器又開始拍攝後始騎機車離
    開乙○○住處，假設監視器之電源為丁○○所拆下，則丁○
    ○於行兇前早已把監視器電源拆下，即無再請乙○○關閉電
    源之必要，是在 6時40分59秒關閉監視器電源之人絕非丁○
    ○，反而是乙○○本人或其家人關閉監視器電源之可能性最
    大，再進一步對照乙○○自承其於7時4分駕車出門後，旋於
    7時18分52秒許又進入住處把監視器電源關閉， 並把監視器
    電腦主機拆卸藏匿，之後更電話指示楊景隆謊稱監視器並未
    拍攝等不實陳述等情以觀，最不願意讓執法人員知悉其住處
    監視器拍攝內容之人係乙○○本人，則於 6時40分59秒許關
    閉監視器電源之人應係乙○○本人至為明顯；而據同案被告
    丁○○所述，其於案發當日 6時40分許進入乙○○住處後，
    乙○○即指示其持工廠內工具檯上之鐵鎚前去行兇，且原審
    前去案發現場履勘時，諭丁○○演練其當日行兇之行進路線
    後，確認丁○○持鐵鎚走出工廠到攻擊吳滿興致死之時間，
    約為三到五分鐘之間，有同院勘驗及當場之訊問筆錄附卷可
    稽，而據監視器錄影所示，監視器在 6時40分59秒停止拍攝
    後，係於6時56分許始再恢復拍攝，而丁○○則係於當日6時
    56分15秒許騎車離開乙○○住處，足見丁○○行兇之時間，
    應係當日6時40分59秒至6時56分之間，然該段對本件案情具
    有極其重要之時間中，監視器卻被乙○○拔去電源而停拍，
    則若乙○○確未教唆丁○○行兇，其為何要在丁○○進入其
    住處後到離開其住處間，拆下監視器電源以使監視器無法拍
    下丁○○在其住處之行蹤與行兇之過程，之後又進一步把監
    視器電腦主機拆卸、藏匿，並以電話教唆楊景隆為不實之陳
    述，企圖使執法人員誤以為監視器並未運作，甚至當員警訊
    問有關監視器之內容時，其更以原來之監視器已損壞而無法
    運作以誤導執法人員，衡此種種，應非單純為迴護丁○○犯
    行之所為，實係有阻撓執法人員之蒐證、以為自己脫免刑責
    之企圖，更足以肯認丁○○指證係受乙○○教唆行兇，實非
    虛假，且原審 93年3月16日勘驗丁○○會面接見錄音光碟並
    作成錄音譯文資料所示，乙○○確實於會見丁○○時表示：
    「我告訴你，沒什麼事，你就要那樣啦，現在你的完了，接
    下來換我的你知道嘛，你要站的住，有空我再叫她（指被告
    之長女，為丁○○所愛慕者）來看你，她今天比較忙，今天
    要有人顧，有空再跟你那個」、「我會匯一些東西給你，你
    就要堅強一點，要怎樣做你看著辦，一個是這樣，兩個也是
    這樣」，由上開通話資料中乙○○所言：「一個是這樣，兩
    個也是這樣」之語，已隱含有要丁○○一個人擔下罪責之用
    意。又原審依被告乙○○之聲請，將丁○○與乙○○送請法
    務部調查局進行測謊鑑定，結果丁○○就有關「當天渠是依
    照乙○○指示前往現場的、乙○○有叫渠持鐵鎚攻擊被害人
    、乙○○有指示渠於警訊時做不實供述」等問題，經測試後
    ，並未有情緒波動反應，經研判並未說謊；反之乙○○就有
    關「當天渠沒有叫丁○○前往案發現場、渠沒有叫丁○○持
    鐵鎚攻擊被害人、渠沒有指示丁○○於警訊時做不實供述」
    等問題，於測試過程中，均呈情緒波動反應，經研判為說謊
    ，有法務部調查局 92年11月19日調科參字第09200417290號
    測謊報告書附卷可稽（見原審卷(一)第71頁），益證被告乙○
    ○確有教唆行兇之事實。至證人王水發於檢察官偵訊及原審
    審理時，證稱其於 92年3月底時，曾因鴻昌鐵工廠內犬隻被
    毒殺而與被告乙○○、同案被告丁○○載犬隻屍體去大圳溝
    丟棄，同案被告丁○○一度憤慨表示要修理「隔壁」那個老
    人並要將其車子漏風或漏油等語。惟丁○○於本院前審除表
    示其並不認識證人王水發外，更否認曾與王水發一起載犬隻
    屍體去丟棄等情；且證人王水發所稱「隔壁」老人究係指死
    者吳滿興或資源回收場人員，其於同院審理中接受詰問時，
    明白證述其亦不知所指係何人，則此等內容不清之證詞，尚
    不足採為有利於被告乙○○之認定。又被告之妻吳盧惠美於
    原審證稱：案發當天上午 6時許，伊看見丁○○在伊住處大
    門外徘徊，即開門讓其進入，伊就在廚房準備當天戶外活動
    要吃的東西，嗣聽見黃某說要回去，伊看見其手上紅紅的，
    認為其係受傷，伊準備好後，就叫伊小孩及夫乙○○起床，
    當時約上午 7時，黃某進入伊住處後，乙○○仍在睡覺，二
    人並未見面交談云云（見原審卷(一)第22、24、25頁），然查
    被告工廠之監視錄影器已拍得被告係於當日上午7時4分駕車
    載妻、子離開工廠外出，則吳盧惠美所謂當日 7時許被告乙
    ○○仍在睡覺一節，即為虛假不實，是其上開證言亦不足為
    有利被告之證明。
  (五)綜上所述，被告乙○○所辯不足採信，其犯行堪予認定。
三、按教唆他人犯罪者，為教唆犯，教唆犯依其所教唆之罪處罰
    之，刑法第29條第1項、第2項定有明文。又教唆犯以實施者
    之犯罪在其教唆範圍以內者，始負責任，如實施者之犯罪超
    出教唆範圍之外，則教唆者對於超出部分之犯罪行為，不負
    責任。本件同案被告丁○○於警詢被詢以：「你與吳滿興並
    不認識，亦無仇恨，為何要置他於死地？」答稱：「因為他
    無故罵我幹你娘，侮辱我長輩，非常不應該，所以我才會毆
    打想教訓他，我並沒有想要打死他」、「我真的只想教訓他
    而已，沒有要置他於死地」等語（見警卷第7頁反面、第8頁
    ），已直承只是要教訓，沒有要殺害被害人之意，雖其於實
    施傷害過程中，因不堪被害人以三字經回罵，氣憤難平而生
    殺機，再撿拾地上之磚塊擊打被害人之頭部，致顱骨骨折及
    蜘蛛膜下腔出血，當場死亡，惟此殺人部分，已逾越被告教
    唆傷害僅予教訓之本意，非被告所能預見，應由丁○○單獨
    負責。但傷害係破壞人身體組織之行為，被害人受傷而致死
    亡，究非不能預見之偶然結果，被害人遭丁○○先以鐵鎚毆
    擊頭部二、三下，縱丁○○未再撿拾地上磚塊再予猛擊頭部
    ，被害人吳滿興頭部被以鐵鎚敲擊，亦有受傷致死之可能，
    仍為被告可預見之結果，是被害人受傷死亡，被告之教唆傷
    害行為與被害人死亡之發生，自具有相當因果關係，自應負
    教唆傷害致人於死之罪責。核被告乙○○所為，係犯教唆傷
    害致人於死罪，應依刑法第29條第1項、第2項、第277條第2
    項前段之教唆傷害致人於死罪處罰之。公訴人認被告乙○○
    係教唆同案被告丁○○殺人，係犯教唆殺人罪，請求依刑法
    第29條第1項、第2項、第271條第1項教唆殺人罪處斷，尚有
    未洽，應由本院變更起訴法條。原審認被告乙○○教唆同案
    被告丁○○殺人，係犯教唆殺人罪，即有未洽，被告上訴仍
    執詞否認犯罪，雖無理由，惟原判決既有可議，即應由本院
    將原判決關於乙○○部分予以撤銷改判。爰審酌被告犯罪之
    動機、目的、所生危害，被告不知與鄰和睦相處，竟為細故
    ，唆使員工傷害被害人，其心態及作為均值非議，且其犯後
    仍不知悔悟，一再隱匿證據，甚而教唆他人為不實陳述，以
    圖能脫免刑責，犯後態度不佳等一切情狀，量處如主文第二
    項所示之刑，以資懲儆。扣案之鐵鎚1支 （已分離成鐵鎚頭
    及木柄），係被告所有、供同案被告丁○○傷害死者所用，
    此據同案被告丁○○供述在卷，應依法宣告沒收；至扣案供
    同案被告丁○○行兇之磚頭 1個，雖係丁○○當場撿拾用以
    行兇之工具，但難認丁○○有據以所有之意，無由予以宣告
    沒收，併予敘明。
四、據上論斷，應依刑事訴訟法第369條第1項前段、第364條、
    第299條第1項前段、第300條，刑法第29條第1項、第2項、
    第277條第2項前段、第38條第1項第2款，判決如主文。
本案經檢察官戊○○到庭執行職務。
中    華    民    國    95    年    5     月    30    日
              刑事第三庭  審判長法  官  王  增  瑜
                                法  官  廖  柏  基
                                法  官  陳  欣  安
上列正本證明與原本無異。
如不服本判決應於收受送達後十日內向本院提出上訴書狀，其未
敘述上訴之理由者並得於提起上訴後十日內向本院補提理由書（
均須按他造當事人之人數附繕本）。
                                書記官  阮  正  枝
中    華    民    國    95    年    6     月    1     日
附錄：
刑法第277條：
傷害人之身體或健康者，處三年以下有期徒刑、拘役或一千元以
下罰金。
犯前項之罪因而致人於死者，處無期徒刑或七年以上有期徒刑；
致重傷者，處三年以上十年以下有期徒刑。
                                                      Ｒ


司法院資訊處製作；財團法人民間司法改革基金會備份。
